【裁判字號】    97,再,9
【裁判日期】    980430
【裁判案由】    清償債務
【裁判全文】
臺灣桃園地方法院民事判決                 97年度再字第9號
再審  原告  乙○○
訴訟代理人  李金澤律師
再審  被告  甲○○○
訴訟代理人  謝世瑩律師
上列當事人間清償債務事件，再審原告對於本院民國97年3 月31
日所為之97年度訴字第2 號確定判決提起再審之訴，於98年4 月
13日言詞辯論終結，本院判決如下：
    主  文
再審之訴駁回。
再審訴訟費用由再審原告負擔。
    理  由
一、再審原告主張：
  (一)再審原告於民國97年10月6 日前往提款機提款時，發現帳戶
    內竟無存款，經再審原告至華南商業銀行五甲分行查詢後，
    始知帳戶已遭臺灣高雄地方法院執行命令查封，經於同日閱
    卷後始知係再審被告持鈞院97年度訴字第2 號民事確定判決
    （下稱原確定判決）聲請強制執行，惟查原確定判決之送達
    地址係載「桃園縣觀音鄉大潭村1 鄰塘尾4 號」，經送達不
    到依公示送達而確定。
  (二)再審原告實際上並未居住於桃園縣觀音鄉上址，且再審被告
    明知再審被告未居住於上址，卻故意以上開地址為送達地址
    ，並誤導鈞院而為公示送達。再審被告於94年5 月間對再審
    原告聲請拍賣抵押物事件時即知再審原告之住居地為「基隆
    市○○路168 巷15弄37號5 樓」；再審被告於94年間委託律
    師發函予再審原告，亦以再審原告之現住地「高雄市○鎮區
    ○○路288 之9 號2 樓」為送達地址，足徵再審被告於原確
    定判決確有「明知他造住居所，指為所在不明而與涉訟」之
    情形。
  (三)再審被告於原確定判決固提出「切結書」據為請求再審原告
    清償債務，惟該切結書上立切結書人簽名並非再審原告所親
    簽之筆跡，顯見有人冒名。且該切結書中「其債務乙○○除
    願承擔外」之字樣更非再審原告所願，蓋以再審原告於本件
    清償債務事件原係為母親與再審被告之清償契約，且於71年
    和解契約中提供數筆土地供擔保，焉有可能再於82年立切結
    書承擔全部之債務，故再審被告之請求實無所據。
  (四)再審被告所稱之「切結書」、「契約書」、「印鑑證明」等
    均非再審原告所為，再審原告非債務人，尤以擔任連帶保證
    之事更係再審原告之母無權代理之行為。再審被告亦未如其
    起訴狀所稱與再審原告協商，更無多次協商。而「切結書」
    中之「承擔債務」之意思表示，更非再審原告所親自認同，
    何人所為尚未得知。再審被告任意指令不知情之無關第三人
    冒名簽立「切結書」，實已另涉刑章，更遑論對再審原告發
    生效力。
  (五)綜上，原確定判決確有民事訴訟法第496 條第1 項第6 款規
    定之再審理由，且再審被告之訴亦顯無理由，爰依法提起本
    件再審之訴等語。並聲明：原確定判決廢棄；再審被告於原
    審之訴駁回。
二、再審被告則以：
  (一)再審原告在71年第一次契約時提供地址為：「基隆市○○○
    路3 號」，其於82年2 月間辦理抵押權設定時，提供之地址
    為桃園縣觀音鄉大潭村1 鄰塘尾4 號址。而其基隆之址根本
    找不到人，曾有二次被退回；至於高雄址只知有時萬一送達
    遭本人拒收，故以戶籍所在地較為準確，故再審被告並無所
    謂「明知他造住居所，指為所在不明而與涉訟」。
  (二)再審原告於71年5 月6 日所立之契約書，不但未為履行該契
    約之內容提供辦理抵押分期攤還，且避不見面，直至82年間
    始尋獲，再審原告再提供戶籍謄本、印鑑證明、所有權狀等
    件辦理設定抵押，為確保該事實，故立切結書記實受任，此
    有其舅所立切結書：「切結人確委林坤堡先生辦理本切結內
    容及提供設定抵押，以上屬實，如有不實，一切由本人負責
    。」，並簽名、蓋手印及蓋用印鑑章。而再審被告在原審無
    意中提出受任人未有之特別內容，致再審原告誣賴。並聲明
    ：再審原告之訴駁回。
三、得心證之理由：
  (一)按當事人知他造之住居所，指為所在不明而與涉訟者，得以
    再審之訴對於確定終局判決聲明不服；再審之訴，應於30日
    之不變期間內提起。前項期間，自判決確定時起算，判決於
    送達前確定者，自送達時起算；其再審之理由發生或知悉在
    後者，均自知悉時起算，民事訴訟法第496 條第1 項第6 款
    、第500 條第1 項、第2 項前段定有明文。本件再審原告主
    張其係於97年10月6 日提款時因帳戶內已無存款，經查詢、
    閱卷後始知有原確定判決，而原確定判決上所記載再審原告
    之送達址並非再審被告所明知之送達址，而主張其係自97年
    10月6 日始知原確定判決有民事訴訟法第496 條第1 項第6
    款所定之再審理由，其再審期間應自97年10月6 日起算等語
    ，業據再審原告提出閱卷申請狀影本 (本院卷第80頁)為 佐
    ，並經本院職權調閱臺灣高雄地方法院97年度司執字第9543
    2 號強制執行案卷核閱屬實。再審原告既係自閱卷後始知原
    確定判決再審原告之送達址，應自該時起始知有再審理由，
    則其再審期間應自知悉時即97年10月6 日起算，再審原告係
    於97年10月15日向本院提起本件再審之訴，有其起訴狀上本
    院收狀日期章戳可稽，則再審原告提起本件再審之訴未逾30
    日之不變期間，其再審之訴為合法，合先敘明。
  (二)按當事人知他造之住居所，指為所在不明而與涉訟者，得以
    再審之訴對於確定終局判決聲明不服，民事訴訟法第496 條
    第1 項第6 款定有明文。惟當事人依此款提起再審之訴，必
    須在其主觀上明知他造之住居所，故以不實之陳述，指為所
    在不明而與涉訟者，始足當之，並須就當事人知其住居所之
    事由負舉證責任。本件再審原告主張：再審被告於94年5 月
    間對再審原告聲請拍賣抵押物時，即知再審原告之住居地為
    「基隆市○○路168 巷15弄37號5 樓」；另其於94年間委託
    律師發函予再審原告時，亦以再審原告之現住地「高雄市○
    鎮區○○路288 之9 號2 樓」為送達地址一節，足徵再審被
    告於原審起訴時，明知再審原告之住居所，指為所在不明而
    與涉訟，本件有再審理由等語，並提出本院94年度拍字第40
    2 號民事裁定、存證信函等為證。惟此為再審被告所否認，
    並以前詞置辯。經查，再審被告固曾以「基隆市○○路168
    巷15弄37號5 樓」為再審原告送達址，而對再審原告聲請拍
    賣抵押物 (本院94年度拍字第402 號)， 並以「高雄市○鎮
    區○○路288 號之9 號2 樓」為送達址，對再審原告發存證
    信函等節，固均為再審被告所不爭執，並有上開本院拍賣抵
    押物民事裁定及存證信函影本各一份在卷可稽，堪認屬實，
    惟證人即再審原告之母彭林梅桂於本院審理時結證：71年我
    倒會後就搬到台中住，直到80幾年，乙○○都沒有跟我同住
    ，他先是外出就學，後來當兵，退伍後去高雄上班，乙○○
    沒有住過基隆，基隆市○○○路3 號是我娘家，基隆市○○
    路168 號15弄37號5 樓是我第4 個兒子的房子，乙○○都沒
    有住等語 (見本院卷第92頁)， 已證述再審原告並無實際住
    居基隆市○○路168 號15弄37號5 樓址，又「高雄市○鎮區
    ○○路288 號之9 號2 樓」為再審原告公司地址，亦據再審
    原告自陳在卷 (見本院卷第130 頁)， 該址自非屬再審原告
    之住居所，亦甚明確，則「基隆市○○路168 號15弄37號5
    樓」、「高雄市○鎮區○○路288 號之9 號2 樓」既均非再
    審原告之住居所，再審被告於原審起訴時未將上開二址列為
    再審原告之送達址，難認有何知他造之住居所，指為所在不
    明而與涉訟之可言。況查，再審原告自70年間起即設籍桃園
    縣觀音鄉大潭村1 鄰塘尾4 號迄今，其73年退伍後戶籍仍在
    上址，曾收受召集令，是親戚轉交的，沒有特別想過遷戶籍
    等情，為再審原告自承在卷 (本院卷第86、87頁)， 而再審
    原告自80年11月2 日申請印鑑登記後，88年5 月10日、92年
    6 月12日、92年11月26日由彭林梅桂代理領取印鑑證明書時
    ，均記載再審原告現在住址為桃園縣觀音鄉大潭村1 鄰塘尾
    4 號，有桃園縣觀音鄉戶政事務所函及所檢附之資料在卷可
    稽 (見本院卷第138 頁至148 頁)， 又再審原告於82年2 月
    5 日所簽抵押權設定契約書及切結書 (本院卷第47頁至50頁
    )， 其上記載再審原告之地址均為「桃園縣觀音鄉大潭村1
    鄰塘尾4 號」，姑毋論上開抵押權設定契約書及切結書上再
    審原告之簽名是否為再審原告所簽或授權他人所簽，再審被
    告於原審起訴時，以抵押權設定契約書、切結書上所載地址
    列為再審原告之送達址，其主觀上亦難認有明知他造之住居
    所，故以不實之陳述，指為所在不明而與涉訟之情，再審原
    告主張本件有民事訴訟法第496 條第1 項第6 款所定之再審
    理由云云，並無可採。
  (三)按再審之訴，無再審理由者，法院應以判決駁回之，民事訴
    訟法第502 條第2 項定有明文。本院97年度訴字第2 號原確
    定判決並無民事訴訟法第496 條第1 項第6 款所定之再審事
    由，再審原告據此提起本件再審之訴，為無理由，應予駁回
    。
四、本件事證已臻明確，兩造其餘攻擊防禦方法及舉證，核於判
    決之基礎及結果亦均無影響，無庸一一論列，附此敘明。
五、訴訟費用負擔之依據：民事訴訟法第78條。
中    華    民    國    98    年    4     月    30    日
                  民事第三庭  法  官    黃斯偉
以上正本係照原本作成
如不服本判決，應於收受送達後20日內向本院提出上訴書狀
中    華    民    國    98    年    5     月    1     日
                              書記官    伍幸怡

司法院資訊處製作；財團法人民間司法改革基金會備份。
